臺灣高等法院刑事判決
110年度上易字第1336號
上  訴  人  
即  被  告  張錦麗

            張麗英

選任辯護人  陳奕君律師
上列上訴人因竊盜案件，不服臺灣基隆地方法院109年度易字第2
35號，中華民國110年3月31日第一審判決（起訴案號：臺灣基隆
地方檢察署109年度偵字第1486號），提起上訴，本院判決如下
：
    主  文
原判決撤銷。
張錦麗犯竊盜罪，處有期徒刑參月，如易科罰金，以新台幣壹仟
元折算壹日。
未扣案之犯罪所得關聖帝君神像壹尊沒收之，於全部或一部不能
沒收或不宜執行沒收時，追徵其價額。
張麗英無罪。
    犯罪事實
一、張錦麗為基隆市中山區喜市社區之住戶，於民國108年12月8
    日中午12時30分許，前往基隆市○○區○○路○○巷○○弄底之喜市
    社區土地公廟（由基隆市中山區喜市社區管委會負責管理）
    ，竟意圖為自己不法之所有，基於竊盜之犯意，進入土地公
    廟內，徒手竊取廟內擺放於神龕上右側之關聖帝君神像1尊
    後，將所竊得之神像裝入隨身所攜之後背包內離去。嗣喜市
    社區管委會任職總幹事周天賜於同日下午5時許，接獲喜市
    社區住戶蕭志成致電管理中心表示上開土地公廟內關聖帝君
    神像遭竊，經報警處理，並調閱監視器畫面，始查悉上情。
二、案經基隆市警察局第四分局報告臺灣基隆地方檢察署檢察官
    偵查後起訴。
    理  由
甲、張錦麗有罪部分：
壹、程序部分：
一、本判決以下所引具傳聞性質之各項供述證據，經本院於審理
    期日調查證據時提示並告以要旨後，未據當事人於言詞辯論
    終結前就證據能力部分有所異議，經審酌該言詞陳述或書面
    陳述作成時之情況，該等證據並無違背法定程序取得或顯不
    可信之情形，以之作為證據均屬適當，依據刑事訴訟法第15
    9條之5規定，自應認為均有證據能力。其餘認定事實所引用
    之非供述證據，並無證據證明係公務員違背法定程序所取得
    ，且就本案待證事項復具有相當關連性，亦無刑事訴訟法第
    159條之4顯有不可信之情況與不得作為證據之情形，且經本
    院於審理期日依法進行證據之調查、辯論，依同法第158條
    之4規定之反面解釋，亦均應有證據能力。
二、被告張麗英及其辯護人於言詞辯論終結後，具狀聲請再開辯
    論勘驗監視器影片、傳喚證人周天賜、鍾舒韻，因事證已臻
    明確，顯無必要，應予駁回。　　
貳、實體部分：
一、認定犯罪事實所憑之證據及理由：
    訊據被告張錦麗固不否認於108年12月8日中午12時許，有前
    往喜市社區內之土地公廟拜拜，惟矢口否認有何竊盜犯行，
    辯稱：我與張麗英一起到土地公廟，我當時有帶一個後背包
    ，進入土地公廟後，我有將背包內的供品拿出來，張麗英有
    幫我把背包內的供品拿到供桌上面，我當時有到拜殿內的右
    側，我離去時背包有隆起的狀態是因為當時很熱，因為我把
    外套放到背包裡面，當時張麗英有進出土地公廟，她是等我
    一起離開云云。本院經查：
  ㈠被告張錦麗為喜市社區住戶，而社區內（基隆市中山區○○路○
    ○巷○○弄底）有一土地公廟，廟內神龕上原有五尊神像，供
    社區入住戶及信眾祭拜，108年12月8日上午7時許，廟內神
    龕上原擺放之神像俱在，惟於同日下午5時許，住戶蕭志成
    前往祭拜時，即發現擺放於神龕右側之關聖帝君神像遭竊等
    事實，業據證人即住戶蕭志成、證人即喜市社區總幹事周天
    賜、證人即喜市社區會計鍾舒韻於原審審理中證述明確（原
    審卷第114-117頁、第121-123頁、第169-172頁、第176-183
    頁），並有喜市社區土地公廟現場照片5紙及基隆市警察局
    第四分局110年1月25日基警四分偵字第1100400743號函暨所
    附職務報告1份可稽（109年度偵字第1486號卷第55-59頁；
    原審卷第139-141頁），此部分事實，首堪認定。
  ㈡證人蕭志成於原審審理中證稱略以：伊除了雨天，每天早晚
    上、下班都會去社區內之土地公廟拜拜。108年12月8日上午
    大概6時55分至7時間許，伊至土地公廟拜拜，廟內共有5尊
    神像，當時有看到最右側之關聖帝君神像，當天下午5時10
    分許下班後，再去拜拜，就發現神像不見了；關聖帝君神像
    大約高20-25公分，而廟內的燈光很亮，看得很清楚，一看
    就可以看到，因此伊就打電話去管理中心報告等語（原審卷
    第170頁-172頁、第176-181頁）；證人鍾舒韻亦於原審審理
    中證稱略以：管理室接到關聖帝君神像遭竊的電話後，有調
    取土地公廟的監視器畫面，伊觀看當天（108年12月8日）上
    午7時至下午5時之畫面，這段期間，有看到被告及其他人去
    該處拜拜，這些香客是在上午去拜拜的，是在被告張錦麗與
    張麗英去拜拜前去的，但都沒有進入拜殿內（即土地公廟內
    ），只是在拜殿外拿香拜拜而已，沒有接觸到神像，只有被
    告張錦麗與張麗英2人有進入拜殿裡面，且在該處有比較長
    時間的動作；被告張錦麗與張麗英2人在拜殿內進進出出的
    ，且在拜殿內靠右邊的地方活動；被告張錦麗有拿一個後背
    包本來扁扁的，從拜殿出來後，包包就是有裝東西的狀態，
    鼓鼓的，大小差蠻多的，伊看過該日那段期間的監視器畫面
    ，其他住戶都沒有嫌疑，只有被告張錦麗與張麗英2人有嫌
    疑等語（原審卷第181-189頁）。依上述證人蕭志成、鍾舒
    韻之證述可知，土地公廟內神龕右側原所擺放之關聖帝君神
    像，於證人蕭志成於108年12月8日上午7時祭拜後，同日下
    午5時許發現遭竊，該段期間雖曾有其他住戶或信眾前往該
    處祭拜，然僅被告張錦麗與張麗英2人曾進入土地公廟拜殿
    內而有接觸神像之機會，已排除被告張錦麗以外之人竊取關
    聖帝君神像之可能性。
　㈢本案復經原審勘驗108年12月8日中午12時18分至12時32分許
    土地公廟之監視器畫面，被告張錦麗與張麗英2人前往土地
    公廟後，多次於拜殿內擲筊問事，之後兩人步出土地公廟，
    張錦麗於拜殿外，由其後背包內拿出2袋物品（應係供品）
    ，張麗英則協助將這些物品（供品）擺放於土地公廟拜殿內
    、外之供桌上，此時之後背包呈現扁平狀態，一度開啟時，
    亦未看到其內裝有其他物品，隨後，張錦麗拿著後背包進入
    拜殿，並走向拜殿內之右側，然因畫面鏡頭角度緣故，無法
    看見其動作，僅看到張錦麗用手將外套披於背上，張麗英亦
    於彎腰協助張錦麗做某事，張麗英繼而整理供品，留下部分
    供品於神龕上之供桌，並將其餘供品裝入塑膠袋內，繼而於
    拜殿內神龕前等待張錦麗。俟張錦麗自拜殿內右側走出後，
    兩人一起離開，此時張麗英手上拿著雨傘及一大袋物品，張
    錦麗著則以外套蓋於其背上後背包上方，後背包則明顯隆起
    ，張錦麗手上則無拿任何東西，此有原審勘驗筆錄及監視器
    翻拍照片可稽（原審卷第109-113頁；同上偵卷第63-65頁、
    第69-79頁）。由上開勘驗結果亦可見，監視器畫面雖未能
    攝錄到被告張錦麗於拜殿內右側即關聖帝君神像位置處之舉
    動，然被告張錦麗於將背包內2袋物品拿出後，背包已呈現
    扁平狀態、一度開啟時，亦無看到其內有物品，迄至被告張
    錦麗與張麗英2人離開土地公廟前，均無再將供品放回後背
    包之行為；再佐以被告張錦麗屢次至監視器無法攝錄到之拜
    殿內右側，離去時背包已呈現明顯隆起狀態，及證人蕭志成
    所證：伊這10年裡面，每天早上要去上班前，都會去土地公
    廟燒香拜拜，關聖帝君神像的高度約20至25公分等語（原審
    卷第170、179頁）；被告張錦麗所供稱：伊於108年12月8日
    所揹之後背包是一般常見學生背的後背包等語（原審卷第19
    5頁），而經原審當庭測量張錦麗於110年3月11日審理期日
    所揹之小背包，可容納之內容物高度約為30公分，可以認定
    被告張錦麗於108年12月8日所揹之後背包，裝入高度約20至
    25公分之關聖帝君神像，並非難事。互核上情觀之，已足認
    被告張錦麗進入土地公廟拜殿內右側後，確有將關聖帝君神
    像裝入後背包內無訛，否則無法解釋後背包何以於未裝入其
    他物品，卻於離開土地公廟時，呈現明顯鼓起狀態，已足認
    定被告張錦麗確係竊取本案關聖帝君神像無疑。
　㈣被告張錦麗上訴意旨雖辯稱：伊當天因為買菜時有買栗子，
    所以就把栗子從背包內拿出來當作供品拜，背包內還有其他
    的菜、水果，離開時沒有把栗子帶走，還把外套丟到背包內
    ，所以背包才會鼓起云云。然本件由上開監視器畫面之勘驗
    結果及翻拍照片（原審卷第109-113頁；同上偵卷第63-65頁
    、第69-79頁）已顯而可知，被告張錦麗至土地公廟時，於
    廟外之供桌上，已將後背包內之2包供品取出，並由張麗英
    協助擺放於拜土地公廟內、外之供桌上祭拜。被告張錦麗進
    入土地公廟時，後背包呈現扁平狀態，顯非如張錦麗所稱，
    後背包內尚有其他的菜、水果等物始呈鼓起狀，且被告張錦
    麗亦無收拾供桌上之供品並裝入後背包之舉動，而係由張麗
    英手提一大包供品與被告張錦麗共同離去。再觀被告張錦麗
    離開土地公廟時，手上未拿東西，外套卻刻意覆蓋於背部明
    顯隆起之後背包上，而非放於背包內，亦與被告張錦麗所稱
    係將外套丟至背包內之供述相違，且斯時張錦麗手上既未拿
    東西，卻要大費周章，刻意將外套覆蓋於背上之後背包上，
    狀似遮掩，而非用手拿取外套，此舉止亦與常情相悖，顯不
    足採信。
　㈤被告張錦麗上訴意旨又辯稱，我當時有到拜殿內的右側，我
    離去時背包有隆起的狀態是因為當時很熱，因為我把外套放
    到背包裡面云云。惟依據上開所述，被告張錦麗並無收拾供
    桌上之供品並裝入後背包之舉動，而係由張麗英手提一大包
    供品與被告張錦麗共同離去，但被告張錦麗背包卻反而明顯
    沉重鼓起，右手還放置後方拖住背包，且被告張錦麗離開時
    還穿著外套，此有錄影翻拍照片在卷可證(偵卷第79頁)。可
    見被告張錦麗上開所辯，與客觀事證不符合，顯是事後卸責
    之詞，不足採信。
  ㈥綜上證據及理由，本件被告張錦麗所犯事證明確，洵堪認定
    ，應依法論科。
二、論罪科刑部分：
    核被告張錦麗所為，係犯刑法第320條第1項之竊盜罪。
三、撤銷改判及量刑之理由：
　㈠原審判決以被告張錦麗所犯事證明確，因予論罪科刑，固非
    無見，惟查：本件並無足夠證據可以認定張麗英確係共犯，
    詳如下述，原審判決認定被告張錦麗與張麗英係共犯，並就
    犯罪所得共同宣告沒收及追徵其價額，均有違誤，應撤銷改
    判。　　　　
  ㈡爰以被告張錦麗之行為人責任為基礎，審酌被告張錦麗為喜
    市社區住戶，知悉社區內之土地公廟為管理委員會所管領，
    係社區住戶及信眾信仰之中心，猶為己之私慾，竊取該廟內
    之關聖帝君神像之犯罪動機、目的及上開犯罪手段，影響眾
    人之權益，所為誠非可取；再兼衡被告張錦麗否認犯行，且
    迄今仍未將神像歸還，犯後態度非佳，暨衡酌被告張錦麗國
    中畢業之智識程度、自述小康之家庭經濟狀況、並無前科素
    行堪稱尚佳等一切情況，量處如主文第二項所示之刑，並諭
    知易科罰金之折算標準，以符罪刑相當原則。
四、沒收部分：
    被告張錦麗所竊取之關聖帝君神像1尊係犯罪所得，且未據
    扣案及實際合法發還被害人，自應依刑法第38條之1 第1 項
    前段之規定宣告沒收，並依同條第3 項之規定，於全部或一
    部不能沒收或不宜執行沒收時，追徵其價額。　　
乙、張麗英無罪部分：
一、公訴意旨認為：被告張錦麗、張麗英2人係鄰居關係，均為
    基隆市中山區喜市社區之住戶。被告張錦麗、張麗英意圖為
    自己不法之所有，基於共同犯意之聯絡及行為之分擔，於民
    國108年12月8日30分許，在基隆市○○區○○路○○巷○○弄底，喜
    市社區土地公廟內（基隆市中山區喜市社區管委會負責管理
    ），竊盜土地公廟內關聖帝君神像1尊。嗣於喜市社區管委
    會任職總幹事周天賜於同日17時許，發現關聖帝君像神像遭
    竊，報警處理為警循監視器畫面查獲，並查悉上情。因認被
    告張麗英係與張錦麗共犯刑法第320條第1項竊盜罪嫌。
二、公訴意旨認為被告張麗英係與張錦麗共犯刑法第320條第1項
    竊盜罪嫌，無非係以：被害人周天賜於警局及偵查中之陳述
    、監視器畫面光碟及翻拍照片、現場照片、監視器翻拍照片
    為據。惟按犯罪事實應依證據認定之，無證據不得認定犯罪
    事實；不能證明被告犯罪或其行為不罰者應諭知無罪之判決
    ，刑事訴訟法第154條第2項、第301條第1項定有明文。訊據
    被告張麗英，固不否認有於上開時地，與張錦麗在土地公廟
    拜拜，事後也有與張錦麗一同離去等情，但堅決否認有與張
    錦麗共犯竊盜犯行，辯稱：我們有一起進去土地公廟拜拜，
    張錦麗從她背包拿出供品，我去拿盤子，張錦麗拿出她背包
    內的栗子去拜拜，她的背包裡面有很多東西，因為她剛買菜
    回來，張錦麗走到拜殿右側拜拜時我去洗手，因為我當時手
    黏黏的，監視器拍到我進出土地公廟是因為我去擲筊，看要
    什麼時候捐獻；離開時，我沒有與張錦麗共同竊盜關聖帝君
    神像等語。經查：
　㈠被告張麗英為喜市社區住戶，而社區內（基隆市中山區○○路○
    ○巷○○弄底）有一土地公廟，廟內神龕上原有五尊神像，供
    社區入住戶及信眾祭拜，108年12月8日上午7時許，廟內神
    龕上原擺放之神像俱在，惟於同日下午5時許，住戶蕭志成
    前往祭拜時，即發現擺放於神龕右側之關聖帝君神像遭竊等
    事實，業據證人即住戶蕭志成、證人即喜市社區總幹事周天
    賜、證人即喜市社區會計鍾舒韻於原審審理中證述明確（原
    審卷第114-117頁、第121-123頁、第169-172頁、第176-183
    頁），並有喜市社區土地公廟現場照片5紙及基隆市警察局
    第四分局110年1月25日基警四分偵字第1100400743號函暨所
    附職務報告1份可稽（109年度偵字第1486號卷第55-59頁；
    原審卷第139-141頁），此部分事實，固堪認定。
  ㈡依證人蕭志成於原審審理中證稱略以：伊除了雨天，每天早
    晚上、下班都會去社區內之土地公廟拜拜。108年12月8日上
    午大概6時55分至7時間許，伊至土地公廟拜拜，廟內共有5
    尊神像，當時有看到最右側之關聖帝君神像，當天下午5時1
    0分許下班後，再去拜拜，就發現神像不見了；關聖帝君神
    像大約高20-25公分，而廟內的燈光很亮，看得很清楚，一
    看就可以看到，因此伊就打電話去管理中心報告等語（原審
    卷第170頁-172頁、第176-181頁）；證人鍾舒韻於原審審理
    中也具結證稱：管理室接到關聖帝君神像遭竊的電話後，有
    調取土地公廟的監視器畫面，伊觀看當天（108年12月8日）
    上午7時至下午5時之畫面，這段期間，有看到被告及其他人
    去該處拜拜，這些香客是在上午去拜拜的，是在被告2人去
    拜拜前去的，但都沒有進入拜殿內（即土地公廟內），只是
    在拜殿外拿香拜拜而已，沒有接觸到神像，只有被告2人有
    進入拜殿裡面，且在該處有比較長時間的動作；被告2人在
    拜殿內進進出出的，且在拜殿內靠右邊的地方活動；被告張
    錦麗有拿一個後背包本來扁扁的，從拜殿出來後，包包就是
    有裝東西的狀態，鼓鼓的，大小差蠻多的，伊看過該日那段
    期間的監視器畫面，其他住戶都沒有嫌疑，只有被告2人有
    嫌疑等語（原審卷第181-189頁）。依上述證人蕭志成、鍾
    舒韻之證述可知，土地公廟內神龕右側原所擺放之關聖帝君
    神像，於證人蕭志成於108年12月8日上午7時祭拜後，於同
    日下午5時許發現遭竊，該段期間雖曾有其他住戶或信眾前
    往該處祭拜，雖僅被告張錦麗與張麗英2人曾進入土地公廟
    拜殿內而有接觸神像之機會，已排除被告張錦麗與張麗英以
    外之人竊取關聖帝君神像之可能性，而被告張錦麗確有竊取
    關聖帝君神像之事實，亦據本院認定如上，然依據上開證據
    ，尚不能證明被告張麗英有與張錦麗共同竊取關聖帝君神像
    之犯意聯絡及行為分擔。
　㈢本案復經原審勘驗108年12月8日中午12時18分至12時32分許
    土地公廟之監視器畫面，被告張錦麗與張麗英2人前往土地
    公廟後，多次於拜殿內擲筊問事，之後兩人步出土地公廟，
    張錦麗於拜殿外，由其後背包內拿出2袋物品（應係供品）
    ，張麗英則協助將這些物品（供品）擺放於土地公廟拜殿內
    、外之供桌上，此時之後背包呈現扁平狀態，一度開啟時，
    亦未看到其內裝有其他物品，隨後，張錦麗拿著後背包進入
    拜殿，並走向拜殿內之右側，然因畫面鏡頭角度緣故，無法
    看見其動作，僅看到張錦麗用手將外套披於背上，張麗英亦
    於彎腰協助張錦麗做某事，張麗英繼而整理供品，留下部分
    供品於神龕上之供桌，並將其餘供品裝入塑膠袋內，繼而於
    拜殿內神龕前等待張錦麗。俟張錦麗自拜殿內右側走出後，
    兩人一起離開，此時張麗英手上拿著雨傘及一大袋物品，張
    錦麗著則以外套蓋於其背上後背包上方，後背包則明顯隆起
    ，張錦麗手上則無拿任何東西，此有原審勘驗筆錄及監視器
    翻拍照片可稽（原審卷第109-113頁；同上偵卷第63-65頁、
    第69-79頁）。由上開勘驗結果亦可見，張麗英確實前往土
    地公廟後，多次於拜殿內擲筊問事，與被告張麗英所辯稱之
    情節相符；再監視器畫面也沒有攝錄到被告張麗英有與張錦
    麗共同竊取關聖帝君神像之舉動，而且依上開勘驗結果顯示
    ，張麗英在整理供品，並留下部分供品於神龕上之供桌，將
    其餘供品裝入塑膠袋內後，已經繼而於拜殿內神龕前等待張
    錦麗，對於張錦麗之後竊盜關聖帝君神像之舉動，可能也無
    從知悉，而被告張錦麗也否認被告張麗英係在把風，則自不
    能以推測之方法，認為被告張麗英與張錦麗有共同之犯意聯
    絡。
　㈣刑法第28條之共同正犯，必共犯之間有共同之犯意聯絡與行
    為分擔，而此項共同之犯意聯絡與行為分擔，依照刑事訴訟
    法第154條第2項之規定，自必須依證據認定之。本案被告張
    麗英既否認有與被告張錦麗共犯竊盜關聖帝君神像乙節，而
    被告張錦麗亦否認張麗英係在現場擔任把風。又依上開客觀
    證據，被告張麗英確實亦係前往土地公廟拜拜，並多次於拜
    殿內擲筊問事，亦據原審勘驗錄影記錄屬實，也與被告張麗
    英所辯稱相符。再被告張麗英在拜拜擲筊完事後整理供品，
    留下部分供品於神龕供桌，並將其餘供品裝入塑膠袋內後，
    已繼而於拜殿內神龕前等待張錦麗，對於張錦麗個人竊盜關
    聖帝君神像之舉動，亦無客觀之證據可以證明有共同之犯意
    聯絡與行為分擔，且被告張錦麗也於本院審理中供稱：她是
    在等我一起離開等語(本院卷第86頁)，自不能以因為被告張
    麗英有在拜殿內神龕前等待張錦麗一起離去之情節，即率而
    推論等待他人之舉動即係共犯竊盜的把風。　
三、綜上所述，本件依檢察官提出之證據，並不足以說服本院確
    信被告張麗英有公訴意旨所載與同案共同被告張錦麗竊取拜
    殿內神龕關聖帝君神像之共同犯意聯絡與行為分擔；至於被
    告張錦麗在竊盜得手後離開現場時，依據現場錄影翻拍照片
    (偵卷第79頁)，被告張麗英有幫忙托住張錦麗背包之情節，
    已屬被告張錦麗竊盜既遂後之行為，被告張麗英自亦無從再
    與被告張錦麗竊盜既遂後之行為構成共犯；況亦無從證明被
    告張麗英知悉張錦麗背包內之物品係關聖帝君神像。是本諸
    「賞疑從與，所以廣恩也；罰疑從去，所以慎刑也。」之罪
    證有疑應以利於被告認定之古訓，以及刑事訴訟法第154條
    第1項所定之無罪推定法則，自應為被告張麗英無罪之諭知
    ，以免冤抑。　　
據上論斷，應依刑事訴訟法第369條第1項前段、第364條、第299
條第1項前段、第301條第1項，判決如主文。
本案經檢察官林明志提起公訴，檢察官曾俊哲到庭執行職務。
中　　華　　民　　國　　110 　年　　9 　　月　　29　　日
                  刑事第十九庭  審判長法　官  曾淑華
                                      法　官  李殷君
                                      法　官  陳文貴
以上正本證明與原本無異。
不得上訴。
                                      書記官  俞妙樺
中　　華　　民　　國　　110 　年　　9 　　月　　29　　日
附錄：本案論罪科刑法條全文
中華民國刑法第320條
意圖為自己或第三人不法之所有，而竊取他人之動產者，為竊盜
罪，處5年以下有期徒刑、拘役或50萬元以下罰金。
意圖為自己或第三人不法之利益，而竊佔他人之不動產者，依前
項之規定處斷。
前二項之未遂犯罰之。